【裁判字號】    91,訴,815
【裁判日期】    920130
【裁判案由】    傷害致死
【裁判全文】
臺灣高雄地方法院刑事判決                          九十一年度訴字第八一五號
    公  訴  人  臺灣高雄地方法院檢察署檢察官
    被      告  甲○○  男二十.
                乙○○  男四十.
    共      同
    選任辯護人  陳慧博律師
右列被告等因傷害致死案件，經檢察官提起公訴（八十九年度偵字第二七七二八號、
第二七八四九號），本院判決如左：
    主  文
甲○○、乙○○共同傷害人之身體，因而致人於死，甲○○處有期徒刑玖年，褫奪公
權陸年，乙○○處有期徒刑柒年，褫奪公權肆年，竹棍壹支沒收。
    事  實
一、甲○○與張再守均在高雄縣林園鄉高屏溪出海口附近撈捕鰻魚苗維生，雙方因搭
    蓋棚架爭捕鰻魚苗而有仇怨，甲○○因身材短小，曾遭張再守毆打而懷恨在心，
    乃告知其舅舅乙○○，於民國八十九年十二月七日晚上十時許，甲○○、乙○○
    與許中華（另經檢察官為不起訴處分）在高屏溪岸喝酒又提及此事，乙○○乃提
    議去找張再守理論，隨即駕駛竹筏離去，甲○○與許中華隨後另駕竹筏追趕，會
    合後三人共駕一艘竹筏沿高屏溪口捕鰻魚苗之棚架尋找張再守，發現後即以竹筏
    衝撞張再守站立之棚架，張再守被撞後跳至渠等之竹筏，甲○○、乙○○共同基
    於傷害之故意，由甲○○先以石頭丟擊張再守頭部，乙○○徒手毆打張再守，許
    中華見狀上前阻止乙○○，甲○○與乙○○客觀上可預見其與張再守均在高屏溪
    中之竹筏上，以竹棍毆擊張再守臉部、胸部及四肢之行為可能導致張再守無法站
    立或站立不穩而掉入水中溺水窒息而死亡之結果，猶隨手拿起置於竹筏上之竹棍
    連續攻擊張再守臉部、胸部及四肢，乙○○則再出手毆擊張再守，致張再守頭、
    胸部裂傷、四肢多處皮下出血裂傷、右尺骨骨折，躺在竹筏上無法動彈，隨即因
    竹筏不穩滑落溪中窒息而死亡。嗣張再守之父親張進童於同（七）日晚上在高屏
    溪上遍尋張再守不著，於翌（八日）上午七、八時許前往高雄縣警察局林園分局
    報案，迄八十九年十二月十日上午九時三十分許，經警在高屏溪南出海口發現張
    再守之屍體而查獲上情，並扣得甲○○所有供其毆打張再守之竹棍一支。
二、案經高雄縣警察局林園分局報請台灣高雄地方法院檢察署檢察官偵查起訴。
    理  由
一、訊據被告甲○○固坦承於前揭時地，在高屏溪中竹筏上以石頭砸向張再守，並以
    竹棍毆擊張再守，後來張再守躺在竹筏前面，伊駕駛竹筏轉彎後，張再守就掉到
    水裡去之事實不諱，惟辯稱：伊無法預見張再守會因此而死亡，以為張再守自行
    跳下高屏溪，游泳上岸云云。被告乙○○則否認有何毆打張再守之犯行，並辯稱
    ：伊沒有打張再守，是張再守要打伊，伊用手撥開，許中華就將渠等拉開云云。
二、經查：
(一)被告甲○○與乙○○於八十九年十二月七日晚上十時許，在高屏溪雙園大橋以西
    靠出海口附近，駕駛竹筏，沿搭建在高屏溪中捕鰻魚苗之棚架尋找張再守，發現
    後即以竹筏衝撞張再守站立之棚架，張再守被撞後跳至渠等之竹筏，先由甲○○
    以石頭丟擊張再守頭部，乙○○徒手毆打張再守，甲○○復隨手拿起置於竹筏上
    之竹棍連續攻擊張再守臉部、胸部及四肢，乙○○則再出手毆擊張再守，致張再
    守頭、胸部裂傷、四肢多處皮下出出血裂傷、右尺骨骨折，隨即因竹筏不穩掉落
    溪中而窒息死亡之事實，業據被告甲○○於警訊中坦承：我與張再守曾因在高屏
    溪捕鰻魚苗時發生怨隙，而遭張再守打傷，於八十九年十二月七日晚上十時許，
    與乙○○、許中華三人在高屏溪畔喝酒，乙○○提議前去看是否認識張再守，三
    人共乘我駕駛之塑膠竹筏前去找張再守，我駕竹筏碰撞張再守的鰻魚排後，張再
    守即跳上竹筏，我便以竹筏上拳頭大小之石頭擲向張再守左臉頰，又隨手拿起竹
    筏上竹竿攻擊張再守上半身三、四下，見他蹲下後，一直打其四肢四、五十下，
    張再守倒下後我再又拉他手腳以竹竿敲擊，再放下竹竿以左手抓其頸部，以右手
    打其左臉頰四、五下才停止，我至竹筏後方發動引擎，欲將張再守載至岸邊，張
    再守即滾落溪，我伸手欲拉他，未拉著，就見張再守載浮載沈失去蹤影等語在卷
    （八十九年十二月八日警訊筆錄），甲○○於偵訊中亦陳稱：我駕駛的竹筏撞到
    張再守的平台上，張再守就跳到竹筏上，口氣很不好，我就用石頭丟向張再守頭
    部，距離約一公尺左右，然後再拿竹棍打他頸部，乙○○上前用手打張再守好幾
    拳，許中華在中間阻擋乙○○，並與乙○○拉扯，我則繼續是拿竹棍一直打張再
    守，張再守就不動了，我再拿竹棍打他手腳，我再用手按住張再守頸部，問他記
    不記得我，他說：我知道、祥仔，我載著他往上游去，當時很暗，張再守如何掉
    到水裡我不知道（八十九年度偵字第二七七二八卷十四頁、八十九年度偵字第二
    七八四九號卷十四頁、八十九年度相字第二○五一號卷八十九年十二月十日偵訊
    筆錄）。乙○○於警訊中亦陳稱：於八十九年十二月七日晚上，我與甲○○、許
    中華三人在高屏溪畔喝酒，甲○○說有一個人常常打他，我提議前去看是否認識
    張再守，三人共乘竹筏前去找張再守，後來竹筏碰撞張再守的鰻魚排後，張再守
    即跳上竹筏，並罵我們不知死活等語，我才與他說幾句話，張再守就出手向我，
    我就跟他打起來，甲○○見狀便以竹筏上拳頭大小之石頭擲向張再守，又拿起竹
    筏上竹棍打張再守，許中華在旁勸架，我與許中華拉扯後掉到溪中，我再爬到竹
    筏上時，就聽到甲○○說張再守跳到水裡等語（八十九年十二月十日警訊筆錄）
    ，乙○○於偵訊中亦陳稱：我以左手打張再守一下，甲○○拿石頭打張再守的頭
    部，並拿竹棍一直打張再守等語在卷（八十九年十二月十一日偵訊筆錄），另證
    人許中華於警訊中亦證稱：當天晚上我的漁船在修理，乙○○去找我聊天，聊天
    之後，沒有看到乙○○，我以為他去小便，之後甲○○來跑來跟我說乙○○駕駛
    膠筏出去了，我就與甲○○一起出去找，當時很暗，出去之後，一下子就看到乙
    ○○的膠筏停在那裡，我就拉過來，將兩個膠筏綁在一起，甲○○駕駛之竹筏撞
    到人家鰻漁場的棚架，有一個人（指張再守）口氣很兇下來與我們理論，乙○○
    就跟張再守打起來，甲○○也動手打張再守，我在旁邊拉乙○○，叫他不要打架
    ，後來乙○○掉到溪中，乙○○爬上竹筏後，我又繼續勸他，突然聽到甲○○說
    乙○○下去水中，我們就在附近找子一陣子，以為張再守自己游回去岸上等語在
    卷（八十九年十二月十日警訊筆錄）。互核甲○○、乙○○及許中華三人之陳述
    ，就甲○○駕駛竹筏載乙○○、許中華至張再守之捕鰻魚架後，甲○○、乙○○
    與張再守發生爭吵，甲○○以石頭、竹棍毆打張再守，乙○○以手毆打張再守，
    嗣後張再守落水之情節大致相符，並有現場照片二十二張附於相驗卷及被告甲○
    ○所有竹棍一支扣案可資佐證。是被告甲○○、乙○○確有於竹筏上分別以竹棍
    、手毆打張再守之事實，堪予認定。
(二)又查被害人張再守業經檢察官督同法醫師相驗及解剖後，送請法務部法醫研究所
    鑑定死因，認：「死者（張再守）頭部、面部有外傷，無法明確辨認，頭面部有
    傷多處，亦有皮下出血多處，胸部、背腰部、四肢均有皮下出血多處，右尺骨骨
    折，左右下肢出血多處，無顱骨骨折，未見明顯顱內出血，以上剖驗判明，死者
    頭臉部、四肢有多處外傷─皮下出血，裂傷等，但無顱骨骨折，無顱內出血，無
    氣胸、血胸、腹部亦無內臟裂傷，亦無內積血，未見致命外傷存在，四肢雖有外
    傷多處，但僅見右尺骨骨折，死者傷均在頭、臉、胸、四肢等處，未造成「致死
    外傷，專造成痛疼難堪、痛疼不如死的傷痕，死者被發現『浮屍時，採伏位』而
    判斷死者姿勢頗符合溺斃之姿勢。死者四肢骨有毆傷，必痛疼難堪、痛不如死，
    常引起腦貧血昏倒的地步，因此極易引起溺斃危險，鑑定結果認：死者張再守生
    前頭、臉、胸、四肢被毆，但未造成致命外傷後生前落水死亡。」此有法務部法
    醫研究所九十年九月十四日法醫所九０理字第一七八一號函所附之該所九○法醫
    所鑑字第○七一五號鑑定書一份在卷可稽（八十九年度偵字第二七七二八號卷第
    六七至七七頁），此外，復有解剖紀錄報告影本一份附於審卷可按。足認本案被
    害人張再守係遭被告甲○○、乙○○分別以竹棍、手毆打後，因前頭、臉、胸、
    四肢被毆傷，未造成致命外傷，惟因掉落水中，窒息死亡。
(三)按刑法上殺人與傷害之區別，以加害人有無戕害人生命之故意為斷，至於被害人
    受傷之部位以及加害人所用之兇器，有時雖可藉為認定有無殺人故意之心證，究
    不能據為絕對之標準（最高法院六十七年度臺上字第一一六三號、七十年度臺上
    字第五二六號判例參照）。查本案被告甲○○係因與被害人張再守曾因捕撈鰻魚
    苗而發生衝突，案發當時係由乙○○欲找張再守理論，甲○○、乙○○與張再守
    彼此間未有深仇大恨，且被害人張再守頭面部有傷多處，但僅見右尺骨骨折，死
    者傷均在頭、臉、胸、四肢等處，未造成「致死外傷，專造成痛疼難堪、痛疼不
    如死的傷痕」，有前揭法醫研究所鑑定報告可稽。因此，顯無直接證據足認被告
    甲○○、乙○○有何殺人之主觀犯意已凸顯於外之情節，自難僅憑被害人因遭被
    告甲○○、乙○○毆打後，掉落水中溺斃致生死亡結果，即遽認必係基於殺人犯
    意而為之。又被告甲○○、乙○○毆打張再守之地點係在高屏溪雙園大橋以西至
    高屏溪出海口之間，該處高屏溪河床，係南北兩側水流較深，中間河床較淺，漲
    潮之最大潮時，河床南北兩側，深約四點五公尺，河流中間深約二公尺（即七台
    尺），退潮時河流南北兩側約二公尺（即七台尺），河流中間深約四十五公分（
    即一點五台尺），案發當時適為農曆十二日，為退潮，與本院於九十一年十月十
    五日至現場勘驗時相當等情，業據本院至現場勘驗明確，製有勘驗筆錄一份及現
    場照片九張附於審卷可按，是張再守掉落於高屏溪中，如係在河流中間位置，當
    日又係退潮，水深約四十五公分，不必然發生溺斃之結果，是亦不能以張再守經
    被告甲○○、乙○○毆打後，掉落水中，而認被告二人有殺人之故意。次按刑法
    傷害致人於死罪，係因犯罪致生一定結果而為加重其刑之規定，依同法第十七條
    之規定，以行為人能預見其結果發生時，始得適用．而所謂「預見」，乃指客觀
    情形而言。又被告二人以竹棍、手分別毆擊張再守，造成張再守頭、臉、胸、四
    肢等多處外傷，雖未造成致死外傷，而所造成頭、臉、胸及四肢骨之毆傷，必痛
    疼難堪、痛不如死，常引起腦貧血昏倒的地步，因此足以引起溺水而死亡之結果
    ，在通常觀念下，不得謂無預見之可能。本案被告甲○○、乙○○毆打張再守，
    致其受有前開傷害，張再守可能因而落水致生死亡之結果，為客觀上所能預見，
  竟不預見，被告二人傷害行為與張再守死亡有因果關係。是以被告甲○○辯稱：
    伊無法預見張再守會因此而死亡云云，被告乙○○辯稱：伊沒有打張再守，是張
    再守要打伊，伊用手撥開云云，與前開事證不符，顯均為事後避重就輕之詞，不
    足採取。本件事證已臻明確，被告甲○○、乙○○傷害張再守致死亡之犯行洵堪
    認定。
三、核被告甲○○、乙○○所為，均係犯刑法第二百七十七條第二項前段之傷害致人
    於死罪。被告甲○○、乙○○間犯意聯絡及行為分擔，均為共同正犯。又刑法第
    六十二條之所謂發覺，係指有偵查犯罪職權之公務員已知悉犯罪事實與犯罪人而
    言，本件被害人張再守之父親張進童於八十九年十二月七日晚上在高屏溪上遍尋
    張再守不著，於翌（八）日上午七、八時許前往高雄縣警察局林園分局報案，並
    已知悉被告甲○○、乙○○涉嫌傷害張再守等情，業據張進童、證人即高雄縣警
    察局林園分局林園派出所警員許慶讚於本院審理中陳述明確，雖被告甲○○辯稱
    ：伊於案發後即託友人廖輝德聯絡警員許慶讚，並告知與張再守有糾紛，張再守
    跳到河裡游走等情，固據證人許慶讚於本院訊問時結證在卷（九十一年五月十三
    日訊問筆錄），惟甲○○僅係告知許慶讚：伊拿竹棍毆打張再守，不知有無打到
    ，怕張再守隔天再去找伊等語，亦據許慶讚於本院訊問時結證在卷（九十一年五
    月十三日訊問筆錄），並無對於未發覺之罪自首而受裁判之情事，況甲○○係於
    八十九年十二月八日晚上八時三十分許，始前往林園分局到案說明，已在張進童
    於當日上午報案之後，自與刑法第六十二條規定自首要件不符，自不得依刑法第
    六十二條規定減輕其刑，併此敘明。審酌被告二人前未有犯罪前科紀錄，有臺灣
    高等法院被告全國前案紀錄表及臺灣高雄地方法院檢察署刑案資料查註紀錄表各
    一份在卷可參，素行尚稱良好，甲○○犯後坦承部分犯行，另斟酌其等犯後已與
    被害人家屬達成民事損害賠償之和解，有和解書一份附審卷可按，犯後態度良好
    等一切情狀，分別量處如主文所示之刑，並依被告二人所犯傷害致死之犯罪性質
    ，認有宣告褫奪公權之必要，併宣告被告甲○○褫奪公權六年，被告乙○○褫奪
    公權四年。另扣案之竹棍一支，係被告甲○○所有，供犯罪所用之物，業據被告
    甲○○供明在卷，應依刑法第三十八條第一項第二款宣告沒收。
據上論斷，應依刑事訴訟法第二百九十九條第一項前段，刑法第二十八條、第二百七
十七條第二項、第三十七條第二項，第三十八條第一項第二款，判決如主文。
本案經檢察官楊慶瑞到庭執行職務。
中      華      民      國    九十二    年      一      月     三十     日
                                  臺灣高雄地方法院刑事庭
                                      法  官    涂裕洪
右正本證明與原本無異。
如不服本判決，應於判決送達後十日內，向本院提出上訴狀。
                                      書記官    賴佳慧
中    華    民    國      九十二     年      二     月      七      日
附錄本案論罪科刑法條：
刑法第二百七十七條第二項
犯前項之罪因而致人於死者，處無期徒或七年以上有期徒刑，致重傷者，處三年以上
十年以下有期徒刑。


司法院資訊處製作；財團法人民間司法改革基金會備份。
